臺灣高等法院民事判決
109年度上易字第482號
上  訴  人  蔡亮昇  
兼  
訴訟代理人  蔡燦瑜  
被 上訴 人  劉慎修  

訴訟代理人  劉彥良律師
複代理人    呂承璋律師
上列當事人間請求侵權行為損害賠償事件，上訴人對於中華民國
109年3月5日臺灣士林地方法院108年度訴字第1597號第一審判決
提起上訴，並為訴之追加，本院於111年4月27日言詞辯論終結，
判決如下：
    主      文
原判決關於命上訴人蔡燦瑜給付，及該部分假執行之宣告，暨訴
訟費用之裁判均廢棄。
上開廢棄部分，被上訴人在第一審之訴及假執行之聲請均駁回。
其餘上訴駁回。
廢棄改判部分之第一、二審訴訟費用均由被上訴人負擔。駁回上
訴之第二審訴訟費用（含追加之訴部分）由上訴人蔡亮昇負擔。
    事實及理由
壹、程序方面：
一、本件被上訴人於原法院依民法第184條第1項前段、第185條
    等規定起訴請求上訴人蔡燦瑜、蔡亮昇（下合稱上訴人，分
    別逕稱姓名）應連帶給付新臺幣（下同）32萬3453元本息；
    另蔡燦瑜應給付73萬6972元本息，其訴訟標的對於蔡燦瑜、
    蔡亮昇必須合一確定。蔡燦瑜提起上訴，效力及於蔡亮昇，
    爰併列為上訴人，合先敘明。　
二、按第二審訴之變更或追加，非經他造同意不得為之，但請求
    之基礎事實同一者，不在此限，民事訴訟法第446條第1項、
    第255條第1項第2款定有明文。本件被上訴人在原審依民法
    第184條第1項前段、第185條之規定為請求（見原審卷第153
    頁），於本院對蔡亮昇追加依代為貸款契約書（下稱系爭契
    約）第一條約定為請求（見本院卷第285、553頁），經核其
    追加請求之基礎事實均係系爭契約所衍生之爭執，與民事訴
    訟法第446條第1項但書及第255條第1項第2款規定相符，且
    為蔡燦瑜所同意（見本院卷第554頁），應予准許。
貳、實體方面：　　
一、被上訴人主張：蔡燦瑜、蔡亮昇父子二人有資金需求，遂由
    蔡亮昇於民國104年10月23日與伊簽訂系爭契約，約定將訴
    外人蔡美淑所有門牌號碼新北市○○區○○○路○段000號13樓之1
    房屋及坐落基地（下稱系爭房地）移轉至伊名下，由伊持向
    臺灣新光商業銀行（下稱新光商銀）辦理貸款；上訴人同意
    負擔系爭契約期間所有費用，並於完成清償貸款金額時，不
    得將系爭房地占為己有或作為他用。伊乃將銀行貸得款項1,
    200萬元（下稱系爭貸款）交付上訴人。詎上訴人未清償所
    有貸款，即於105年12月21日將系爭房地移轉登記至訴外人
    林汝爵名下，且自106年5月起未再繳納貸款本息，伊始知受
    騙。伊為系爭貸款代償貸款、代墊保費合計106萬0,425元之
    損害（下稱系爭損害），上訴人應負連帶賠償責任。又伊前
    案訴請蔡亮昇清償債務73萬6,972元已獲勝訴確定，故蔡亮
    昇應連帶賠償之數額為32萬3,453元（計算式：1,060,425－7
    36,972＝323,453）。若上訴人不構成侵權行為，伊得依系爭
    契約第一條之約定，請求蔡亮昇給付32萬3,453元。爰依民
    法第184條第1項前段、第185條及系爭契約第一條，求為命
    上訴人應連帶給付32萬3,453元（計算式：1,060,425－736,9
    72＝323,453）及自起訴狀繕本送達之翌日起至清償日止，按
    週年利率5%計算之利息；蔡燦瑜另應給付73萬6,972元及自
    起訴狀繕本送達之翌日起至清償日止，按週年利率5%計算之
    利息等語。（原審判命上訴人如數給付，上訴人聲明不服，
    提起上訴）。並答辯聲明：上訴駁回。
二、上訴人則以：伊父子二人並無詐騙被上訴人，蔡燦瑜事前不
    認識、也未見過被上訴人，更不知道蔡亮昇與被上訴人之間
    的債務關係，僅於事發後，因愛子心切，出面為蔡亮昇善後
    。至蔡亮昇與被上訴人簽訂系爭契約後即依約繳納貸款本息
    ，係因嗣後無力繳納貸款本息，經與被上訴人討論後，才將
    系爭房地移轉至林汝爵名下，再以林汝爵名義再向銀行申請
    貸款，惟銀行並未核貸亦無詐騙被上訴人之意等語，資為抗
    辯。
三、經查，蔡亮昇為蔡燦瑜之子。蔡亮昇於104年10月23日與被
    上訴人簽訂系爭契約，約定蔡亮昇將系爭房地移轉至被上訴
    人名下，由被上訴人出名向新光商銀申請貸款。被上訴人嗣
    將系爭貸款交付予蔡亮昇。系爭房地於105年12月21日移轉
    登記至林汝爵名下。蔡亮昇自106年5月間起未再繳納銀行貸
    款本息，系爭房地嗣遭法院強制執行拍賣。被上訴人為系爭
    貸款代償106萬0,425元。被上訴人向上訴人提出背信、詐欺
    等刑事告訴（下稱另案），經刑事法院判決上訴人無罪確定
    等情，有系爭貸款契約、貸款繳款收據、土地登記申請書、
    原法院106年度重訴字第303號塗銷不動產抵押權登記等事件
    言詞辯論筆錄、住宅火災及地震基本保險保險費收據、原法
    院107年度訴字502號民事判決、原法院109年度易字第452號
    刑事判決、原法院民事執行處107年度司執字第45260號分配
    表、土地登記申請書、新光商銀存款對帳單、本院110年度
    上易字第1106號刑事判決書在卷足稽（見原審卷第30-84頁
    、本院卷第233-247、321-339、455-462頁），為兩造所不
    爭執（見本院卷第344-345、439、455-462頁），本院復調
    閱原法院民事執行處107年度司執字第45260號執行卷宗及另
    案刑事卷宗（影印外放）查核無誤，堪信真實。
四、被上訴人主張蔡亮昇、蔡燦瑜父子共同對伊施用詐術，致其
    受有系爭損害云云，惟為上訴人所否認，經查：
　㈠被上訴人主張上訴人預謀拒絕清償系爭貸款每月應繳納之本
    息約6萬7千元，且為免被上訴人主張系爭契約第5條約定，
    取得系爭房地所有權，遂基於故意共同侵權行為之意思，向
    被上訴人施以詐術，騙取被上訴人之印鑑章及印鑑證明後，
    將系爭房地之所有權移轉予林汝爵名下，致使被上訴人無法
    取得系爭房地所有權，卻須清償貸款本息，而受有損害云云
    ，固舉印鑑證明（「申請目的」記載「不動產登記及新光銀
    行清償貸款」，見原審卷第86頁）及證人鄭佑德證詞為據。
    惟上開印鑑證明係蔡亮昇於105年12月21日申請移轉系爭房
    地至林汝爵名下前之同年10月14日所申請（見原審卷第86頁
    ），有土地登記申請書、系爭房地所有權狀在卷可憑（見原
    審卷第74-84、122-124頁）。而被上訴人自承上訴人向其提
    議將系爭房地之所有權移轉至林汝爵名下，所以將系爭房地
    所有權狀及印鑑證明交付予上訴人等情（見本院卷第286頁
    ）；被上訴人另案亦陳稱：蔡亮昇表示想找別人貸款，要把
    系爭房地過戶到別人名下，意思就是想找別人繼續周轉下去
    ，就向伊借用印鑑證明，說要辦理系爭不動產過戶並清償新
    光銀行貸款，伊就把印鑑證明交給蔡亮昇去辦理過戶等語（
    見另案偵字第10050號卷第164頁），核與上訴人辯稱蔡亮昇
    係與被上訴人討論後才將系爭房地移轉至林汝爵名下乙節相
    符（見本院卷第286頁），堪認被上訴人將權狀、印鑑證明
    交付蔡亮昇之原因，係同意蔡亮昇將系爭不動產移轉登記至
    林汝爵名下，擬以林汝爵名義再向銀行貸款，用以清償系爭
    貸款。證人即被上訴人友人鄭佑德證稱：被上訴人不知蔡亮
    昇將系爭房地移轉至林汝爵名下云云（見本院卷第437頁）
    ，顯非事實，委無足採。又被上訴人提供印鑑證明後，蔡亮
    昇於105年12月21日即持向新北市汐止地政事務所辦理所有
    權移轉登記申請。準此，被上訴人交付之印鑑章及印鑑證明
    難謂係出於上訴人施用詐術。
　㈡被上訴人主張上訴人將系爭房地登記在林汝爵名下後，向銀
    行所貸得款項未清償系爭貸款，致系爭房地遭法院拍賣。且
    蔡燦瑜於105年12月29日將系爭房地辦理信託登記及抵押權
    登記予第三人「吳坤碧」、「蔡雅雯」、「張麗雲」云云，
    惟蔡亮昇將系爭不動產移轉登記於林汝爵後，雖於105年12
    月29日由林汝爵將系爭不動產設定普通抵押權予債權人吳坤
    碧、蔡雅雯、張麗雲，擔保債權金額150萬元，且為信託之
    所有權移轉登記，固有卷附土地登記申請書、抵押權登記申
    請書可憑（見原審卷第92-116頁）。然林汝爵另案證稱：蔡
    燦瑜是伊先生王銘宗的朋友，他說要向地下錢莊借款，要將
    系爭不動產過戶到伊名下，期間大概幾個月，伊就將證件交
    給王銘宗去處理等語（見另案偵字第10050號卷第141頁）；
    王銘宗另案證稱：蔡燦瑜是伊朋友，他說系爭不動產是他的
    ，登記在他姐姐名下，後來過戶到被上訴人名下做人頭，因
    為他缺錢，要拜託伊過戶到伊太太林汝爵名下當人頭再去貸
    款，伊就拿林汝爵的身分證給伊，後來過戶完成後，蔡燦瑜
    說有去問過銀行，銀行人員表示林汝爵薪水沒有那麼高，無
    法貸款，伊是配合蔡燦瑜辦理等語（見另案偵字第10050號
    卷第142-143頁）；蔡燦瑜要將系爭不動產登記在伊太太名
    下，是表示要再用伊太太的名義再向銀行借貸，但銀行沒辦
    法借等語（另案本院第1106號刑事卷第178-179頁）。吳坤
    碧另案亦證稱：伊平時會借錢賺利息，當時代書蔡雅雯找伊
    去系爭不動產所在看房子，說有人要借錢，後來伊就將錢交
    給蔡雅雯處理，金額大約是50萬元，總共有2、3個人願意借
    錢，信託登記和抵押權設定登記，是談好的借錢條件等語（
    見另案偵字第10050號卷第166頁），足見系爭房地移轉登記
    於林汝爵或信託移轉登記予吳坤碧、蔡雅雯、張麗雲，上訴
    人係為設法洽商借款。然林汝爵因薪資、資力不足而無法以
    系爭房地向銀行申辦貸款，此有證人林汝爵及其配偶王銘宗
    刑事案件之證詞足參（見另案偵字第10050號卷第141-143頁
    、本院刑事卷第178-179頁），是被上訴人主張蔡亮昇將系
    爭房地移轉登記於林汝爵後未將所貸款項用以清償系爭貸款
    乙節，並非事實。衡情蔡亮昇依系爭契約本負有清償系爭貸
    款之義務，至上訴人究以何種方式取得資金以清償系爭貸款
    ，本非所問，尚難謂上訴人上揭行為係出於不法。　
　㈢末查，被上訴人以本件事實向上訴人提出背信、詐欺等刑事
    告訴（見本院卷第93頁），經刑事法庭判決上訴人二人無罪
    確定，已如前述，益證上訴人並未共同對被上訴人為不法侵
    權（詐欺）行為。　
五、被上訴人主張依系爭契約第一條之約定請求蔡亮昇給付32萬
    3,453元部分，業據提出臺灣士林地方法院107年度司執字第
    45260號執行分配表、新光商銀存款對帳單為證（見本院卷
    第321-323、337-339頁），經審視系爭契約第一條明定：「
    本約簽訂時，契約期間所有支出由乙方（即蔡亮昇）負擔……
    」；而蔡亮昇就被上訴人因系爭貸款代償之費用數額並不爭
    執（見本院卷第344頁），則被上訴人此部分請求，為有理
    由。
六、綜上所述，被上訴人依系爭契約第一條之約定（即追加部分
    ）請求蔡亮昇給付32萬3,453元本息部分（即原審請求部分
    ），洵屬有據，應予准許；逾此部分之請求，為無理由，應
    予駁回。從而，原審就超過上開應予准許部分，為上訴人敗
    訴之判決，自有未洽，上訴意旨指摘原判決此部分不當，求
    予廢棄改判，為有理由，爰由本院廢棄改判如主文第二項所
    示。至於上開應准許部分，原審為蔡亮昇敗訴之判決理由雖
    有不同，結論尚無二致，仍應予維持。蔡亮昇仍執陳詞，指
    摘原判決此部分不當，求予廢棄改判，為無理由，應駁回其
    上訴。
七、本件事證已臻明確，兩造其餘之攻擊或防禦方法及所用之證
    據，經本院斟酌後，認為均不足以影響本判決之結果，爰不
    逐一論列，併此敘明。
八、據上論結，本件上訴人之上訴為一部有理由，一部無理由，
    被上訴人追加之訴為有理由，判決如主文。
中　　華　　民　　國　　111 　年　　4 　　月　　29　　日
                  民事第五庭   
                      審判長法  官  賴劍毅
                            法  官  邱靜琪
                            法  官  陳君鳳
　　　　　　　　　　　　　　
正本係照原本作成。
不得上訴。
中　　華　　民　　國　　111 　年　　5 　　月　　4 　　日

　　　　　　　　　　　　　　書記官  林桂玉